【裁判字號】    98,勞上,6
【裁判日期】    981229
【裁判案由】    確認僱傭關係存在
【裁判全文】
臺灣高等法院臺南分院民事判決  98年度勞上字第6號
上  訴  人
即  原  告  乙 ○ ○
訴訟代理人  郭 家 祺  律師
上  訴  人
即  被  告  丙○交通股份有限公司
法定代理人  甲 ○ ○
訴訟代理人  洪 梅 芬  律師
            呂 蘭 蓉  律師
            涂 欣 成  律師
上列當事人間請求確認僱傭關係存在事件，上訴人對於中華民國
98年1月8日臺灣臺南地方法院第一審判決（96年度勞訴字第30號
）提起上訴，本院於98年12月15日辯論終結，判決如下：
    主  文
原判決關於確認兩造間自民國九十八年三月六日起之僱傭關係存
在、與上訴人即被告丙○交通股份有限公司應自民國九十八年三
月六日起按月給付上訴人即原告乙○○新台幣肆萬玖仟壹佰陸拾
柒元、應自民國九十六年六月十二日起至民國九十七年五月二十
五日止按月給付上訴人即原告乙○○超過新台幣伍萬捌仟柒佰柒
拾元部分、及該部分假執行之宣告暨命負擔訴訟費用之裁判均廢
棄。
上開廢棄部分，上訴人乙○○在第一審之訴及假執行之聲請均駁
回。
上訴人丙○交通股份有限公司其餘之上訴駁回。
上訴人乙○○之上訴駁回。
第一審關於命負擔訴訟費用部分，及第二審訴訟費用關於由上訴
人丙○交通股份有限公司上訴部分，由上訴人乙○○負擔四分之
一，餘由上訴人丙○交通股份有限公司負擔。
第二審訴訟費用關於由上訴人乙○○上訴部分，由上訴人乙○○
負擔。
    理  由
甲、程序方面：
    按訴之變更、追加，非經他造同意，不得為之。但第二百五
    十五條第一項第二款至第六款情形，不在此限；又訴之變更
    、追加他訴，於擴張或減縮應受判決事項之聲明行為無礙；
    民事訴訟法第四百四十六條第一項及第二百五十五條第一項
    第三款分別定有明文參照。本件上訴人即被告丙○交通股份
    有限公司（下稱丙○公司）因不服原審判決，於民國（下同
    ）九十八年三月九日具狀聲明不服之範圍本包括原判決主文
    第一項「確認原告與被告間之僱傭關係存在」部分（見本院
    卷第05頁），嗣於同年四月二十七日所提民事上訴理由及爭
    點整理狀，雖記載減縮上訴聲明，即將聲明不服之「確認原
    告與被告間之僱傭關係存在」部分予以減縮（見本院卷第47
    頁），惟嗣後即再於同年月二十八日提出民事更正狀，將上
    訴聲明更正為：「一原審判決確認兩造自民國九十八年三月
    六日起之勞動關係存在及‧‧部份均廢棄。上廢棄部分，請
    駁回被上訴人之起訴。‧‧」等語（見本院卷第56頁），經
    核此係屬民事訴訟法第二百五十五條第一項第三款所謂之「
    減縮應受判決事項之聲明」者，且被上訴人於本院審理時對
    於前揭訴之擴張已為本案之言詞辯論；則揆諸前揭說明，自
    屬無礙（最高法院53年度台上字第0943號判例參照）。上訴
    人乙○○主張上訴人丙○公司於九十八年四月二十七日具狀
    所為上訴聲明之減縮，已生對原判決主文第一項確認兩造僱
    傭關係存在部分發生撤回上訴之效力而告確定，則對於已確
    定之部分，自不能再提出上訴而爭執之等語，尚有誤會，合
    先敘明。
乙、實體方面：
壹、上訴人即原告乙○○（下稱上訴人）等方面：
一、聲明：
  (一)上訴聲明：
  (1)原判決不利於上訴人乙○○部分廢棄。
  (2)上開廢棄部分，上訴人即被告丙○公司應自民國（下同）
    九十七年五月二十六日起至上訴人復職之日止，按月再給付
    上訴人新臺幣（下同）一萬零八百三十三元。
  (二)答辯聲明：上訴人丙○公司之上訴駁回。
二、本件上訴人乙○○於原審起訴主張：其自九十二年十一月四
    日起受僱於上訴人丙○公司，在該公司設於台南縣安定鄉安
    定村十一之十三號之丙○公司台南站，擔任大貨車司機之工
    作；嗣為保障全體勞方同仁之權益，以上訴人乙○○為首與
    其他同事共五十四人於九十六年五月二十日檢具申請書向桃
    園縣政府申請發起「桃園縣丙○交通股份有限公司產業工會
    」，經桃園縣政府審核後准予籌組工會。上訴人丙○公司知
    道上訴人乙○○與其他員工申請籌組工會後，乃意圖打壓，
    先於九十六年五月二十一日由上訴人丙○公司負責人兼總經
    理甲○○、副總經理陳秉仁、管理部游象錦具名簽署人事異
    動命令（發文字號：丙○字第0960521001號），將上訴人乙
    ○○以所謂業務關係為由，從台南站大車司機調動為小車司
    機，協助北部送南部進口貨物及小貨，即日起生效。該人事
    命令於翌日（22日）由總公司傳真至台南站，上訴人丙○公
    司台南站副理郭姜太並未馬上公告，而是先找上訴人乙○○
    協商，要求上訴人乙○○停止籌組工會之活動，資為上訴人
    丙○公司撤回上開調職命令之條件；惟上訴人乙○○為維護
    合法之權益並未同意停止籌組工會，亦不同意調職，故上訴
    人丙○公司台南站即於同年月二十六日將上揭調職命令公告
    ，然上訴人乙○○仍繼續開大車，至同年六月一日台南站副
    理始堅決要求上訴人乙○○開小車，並減少班次，上訴人乙
    ○○深覺權益受損，乃於同年六月二日向台南縣政府勞工局
    申請勞資爭議之調解，要求回復原職，暫停調動職務，並尊
    重與保證勞方籌組工會之權益；詎上訴人丙○公司竟於同年
    六月十一日以上訴人乙○○未依員工作業規章規定拒跑車趟
    為由，公告開除上訴人乙○○（發文字號聯企第0000000000
    號），並於翌日（06月12日）將上訴人乙○○之勞工保險予
    以退保。至於台南縣政府勞資爭議之調解，最後亦調解不成
    立。上訴人丙○公司雖以上訴人乙○○違反員工作業規章規
    定，拒跑車趟為由予以開除，惟同是拒跑車趟之情形，上訴
    人丙○公司於九十七年一月十四日對拒跑車趟之駕駛人員謝
    明旺，卻以（聯企第0000000000號）公告「記大過二次以茲
    懲戒」，而上訴人丙○公司記過處分之不利益，雖會影響員
    工年底時年終獎金之領取，但尚不會變更僱傭關係。反之，
    上訴人丙○公司對上訴人乙○○之同樣「拒跑車趟」事由，
    卻使出「開除」之終極手段，足證明上訴人丙○公司確實對
    上訴人乙○○籌組工會不滿，始藉故開除，顯已違反工會法
    第三十五條第一項及就業服務法第五條第一項，兩造間之僱
    傭關係應仍存在。又按民法第四百八十七條規定，僱用人受
    領勞務遲延者，受僱人無補服勞務之義務，仍得請求報酬，
    而上訴人乙○○於九十六年六月十一日被不法開除前六個月
    ，上訴人丙○公司已付之薪資額平均為每月六萬零九百元，
    上訴人乙○○請求每月六萬元薪資至回復上班為止。爰本於
    僱傭契約及其所衍生請求權之法律關係，求為判命：(一)確認
    兩造間之僱傭關係存在。(二)上訴人丙○公司應自九十六年六
    月十二日起至上訴人乙○○回至上訴人丙○公司工作時止，
    按月支付上訴人乙○○薪資六萬元之判決等語（原審判決：
    (一)確認上訴人乙○○與上訴人丙○公司間之僱傭關係存在。
    (二)上訴人丙○公司應自九十六年六月十二日起至九十七年五
    月二十五日止，按月給付上訴人乙○○六萬元，暨自九十七
    年五月二十六日起至上訴人乙○○復職之日止，按月給付上
    訴人乙○○四萬九千一百六十七元；而駁回上訴人乙○○其
    餘之請求。嗣兩造分別就其受敗訴判決之部分各自提起上訴
    ）。
三、上訴人乙○○於本院審理時之陳述除與原審判決之記載相同
    者予以引用外，並補稱：
  (一)依民事訴訟法第三百九十八條第一項、第四百五十九條第一
    項、第三項及第四百條第一項之規定，原判決主文第一項確
    認僱傭關係存在既已於上訴期間屆滿時確定，兩造對於確認
    僱傭關係存在之判決確定前，與確認僱傭關係存在與否有關
    事項，不得再為否認或為任何之爭執，否則即違背既判力之
    效力。上訴人丙○公司於上訴時爭執九十八年三月五日由上
    訴人丙○公司終止兩造勞動契約是否合法乙事，因該日上訴
    人丙○公司終止勞動契約（上訴人乙○○否認其合法終止）
    是在判決確定前，而確認僱傭關係既已判決確定，上訴人丙
    ○公司即不能再為任何爭執，否則即有違背既判力之效力。
  (二)上訴人丙○公司九十八年三月五日以存證信函終止兩造勞動
    契約不合法：
  (1)雖上訴人丙○公司曾於九十八年二月十七日發函通知上訴人
    乙○○「於函到十日內至本公司台南站簽署勞動契約並回本
    公司台南站復職。」惟因上訴人乙○○甫於同年月十七日收
    到本件第一審判決書，該判決之上訴期間尚未屆滿，而上訴
    人丙○公司上開存證信函並未表示不上訴，亦未依民事訴訟
    法第四百三十九條規定捨棄上訴權，因此上訴人乙○○於同
    年月二十七日回函上訴人丙○公司：「本人九八年二月十八
    日已收到  貴公司委任洪梅芬律師發之存證信函。二月廿四
    日下午本人由台南縣產總黃育德總幹事陪同，已向  貴公司
    台南站報到，表達本人願意回  貴公司工作之意，但  貴公
    司主管陳秉仁先生無法回答本人有關九十六年六月十二日至
    本人復職之日薪資給付事項如何處理，本人恐權益受損，故
    尚未簽訂勞動契約，並委託郭家祺律師二月廿六日致電  貴
    公司委任洪梅芬律師詢問貴公司是否對臺灣臺南地方法院九
    六年度勞訴字第三○號民事判決提出上訴，但回答並不明確
    。故本人主張俟該判決第一項『確認原告與被告間之僱傭關
    係存在』確定，本人即回  貴公司辦理復職。恐口說無憑，
    特以本信函告知  貴公司。」，故上訴人乙○○並非無正當
    理由繼續曠工三日，上訴人丙○公司於九十八年三月五日以
    臺灣臺南地方法院郵局第二一八號存證信函，主張依勞動基
    準法第十二條第一項第六款規定終止勞動契約，顯不合法而
    無效。
  (2)上訴人丙○公司尚未回復上訴人乙○○之勞工保險，亦未辦
    妥復職手續，則上訴人乙○○又何來所謂「繼續曠工三日以
    上」之情節？
  (3)上訴人丙○公司於上揭九十八年二月十七日存證信函中，除
    要求上訴人乙○○於函到十日內復職外，尚同時要求其簽署
    該公司所擬訂之新勞動契約書，亦即上訴人丙○公司之意為
    須簽署新勞動契約書佌能復職，可見上訴人丙○公司要求之
    函到十日內復職係附有條件；但上訴人丙○公司只片面要求
    上訴人乙○○簽署新勞動契約書，卻不願依原判決所定應給
    付之薪資給付予上訴人乙○○。況上訴人丙○公司要求上訴
    人乙○○簽署新勞動契約書，亦不盡合理，因該勞動契約係
    一年一簽之定期契約，惟兩造原本之勞動契約係不定期、持
    續性之契約。故簽約後會使上訴人乙○○成為定期工，反而
    不利；且有關工資之議定、調整係屬於勞動契約應「約定」
    之事項，而非屬「工作規則」得由雇主片面做不利於勞方變
    更之事項。因此，上訴人乙○○尚未簽署上訴人丙○公司提
    出之「新勞動契約」（內容包含工資結構中業績獎金計算之
    調整﹝調降﹞），則上訴人丙○公司仍有按原有工資給付予
    上訴人乙○○之義務。
  (四)上訴人丙○公司應給付上訴人乙○○之薪資數額：
  (1)上訴人丙○公司於九十六年六月十一將上訴人乙○○開除顯
    不合法，故兩造間僱傭關係仍然存在；因此，上訴人丙○公
    司於該日以後，依兩造之勞動契約，仍有給付薪資予上訴人
    乙○○之義務。雖上訴人丙○公司於同日公告將上訴人乙○
    ○開除，依法應屬無效，且又將上訴人乙○○之勞保予以退
    保，可視為上訴人丙○公司已不願受領上訴人乙○○提供勞
    務，按民法第四百八十七條規定，僱用人受領勞務遲延者，
    受僱人無補服勞務之義務，仍得請求報酬，故上訴人乙○○
    基於兩造間之僱傭關係並依同條規定，自得請求上訴人丙○
    公司應自九十六年六月十二日起至上訴人乙○○恢復在上訴
    人丙○公司工作時止，按月支付六萬元薪資。
  (2)按工資，係指勞工因工作而獲得之報酬，包括工資、薪金及
    按計時、計日、計月、計件以現金或實物等方式給付之獎金
    、津貼及其他任何名義之經常性給與均屬之。又按平均工資
    ，係指計算事由發生之當日前六個月內所得工資總額除以該
    期間之總日數所得之金額，勞動基準法第二條第三款、第四
    款定有明文。上訴人乙○○於九十六年六月十一日被不法開
    除前六個月，上訴人丙○公司給付之薪資額，平均薪資為每
    日二千零三十元，每月六萬零九百元，故上訴人乙○○依法
    可請求每月六萬元薪資至回復上班為止。
  (3)又工資不能只限於底薪，因是上訴人丙○公司拒絕受領勞務
    ，並非上訴人乙○○不提供勞務，故應將底薪以外包括其他
    上訴人乙○○原可獲得之各種獎金、津貼等均包含在內。至
    上訴人丙○公司主張以上訴人丙○公司平均工資四萬零六百
    八十三元計算上訴人乙○○之工資，亦不合理，因上訴人丙
    ○公司於九十八年六月二日提出之民事準備狀附件二之司機
    每月平均工資表上所列司機，到職日全是在上訴人丙○公司
    開除上訴人乙○○（96年06月11日）以後，比較之基準不同
    ，自不可援用此種計算方式。
  (4)上訴人乙○○於九十八年三月五日後仍得請求上訴人丙○公
    司給付工資，因在確認僱傭關係存在之訴，於僱傭關係判決
    確定時，勞工應即時回復上班，雇主應即時使勞工回復上班
    ，故在確認僱傭關係之判決，應以判決確定日之翌日為回復
    工作之日；而上訴人乙○○曾於九十八年二月二十四日回到
    上訴人丙○公司報到表達願工作之意，故上訴人丙○公司仍
    應給付上訴人乙○○工資至實際回復工作。況上訴人乙○○
    係於同年二月十七日收受第一審判決書，經二十日後，因尚
    未收到上訴人丙○公司上訴，故上訴人乙○○於同年三月十
    一日以臺南安定郵局第十三號存證信函通知上訴人丙○公司
    ：「致貴公司：本人與貴公司間確認僱傭關係存在事件業經
    臺灣臺南地方法院九十六年度勞訴字第三○號民事判決確認
    兩造間之僱傭關係存在，本人於九十八年二月十七日收到判
    決書，至今已逾二十日，尚未收到貴公司上訴狀繕本，請
    貴公司依該判決儘快安排本人復職事宜」等語，上開存證信
    函上訴人丙○公司於同年三月十二日已收到，有存證信函及
    回執可證；惟上訴人丙○公司於收到上開信函後，卻未安排
    上訴人乙○○復職。故退萬步言，縱認同年月六日上訴人乙
    ○○受上訴人丙○公司通知後，卻未實際工作，故不應再支
    付工資予上訴人乙○○，但於同年月十二日後，因上訴人丙
    ○公司又再次拒絕受領上訴人乙○○勞務，依民法第四百八
    十七條規定，上訴人丙○公司仍應繼續給付工資至上訴人乙
    ○○復職。
貳、上訴人丙○公司部分：
一、聲明：
  (一)上訴聲明：
  (1)原判決關於確認兩造自九十八年三月六日起之勞動關係存在
    、上訴人丙○公司自同日起應對上訴人乙○○按月給付四萬
    九千一百六十七元、上訴人丙○公司自九十六年六月十二日
    起至九十八年三月五日止，按月給付上訴人乙○○逾二萬元
    部分，及該部分假執行之宣告暨命負擔訴訟費用之裁判均廢
    棄。
  (2)上開廢棄部分，上訴人乙○○在第一審之訴及假執行之聲請
    均駁回。
  (3)如受不利之判決，願供擔保，請准宣告免予假執行。
  (二)答辯聲明：上訴人乙○○之上訴駁回。
二、上訴人丙○公司於本院審理時之陳述除與原審判決記載相同
    者予以引用外，並補以下列等語，資為抗辯：
  (一)上訴人丙○公司得於九十八年三月五日不經預告終止兩造勞
    動契約：
  (1)因從雙方存證信函可知，上訴人丙○公司對原判決認定兩造
    勞動契約於九十八年三月五日前繼續存在不爭執，則上訴人
    乙○○本應立即回到上訴人丙○公司復職。
  (2)上訴人乙○○主張復職前之工資未確定，上訴人丙○公司未
    承諾給付一審判決所定之薪資，即拒絕復職提供勞務，亦非
    有理。
  (3)上訴人丙○公司鑑於目前景氣不好，雖上訴人乙○○的行為
    造成上訴人丙○公司管理之困擾，但仍給予上訴人乙○○復
    職之機會；是上訴人乙○○自行放棄此復職之機會，上訴人
    丙○公司對於上訴人乙○○，可謂已仁至義盡。
  (二)上訴人乙○○自九十六年六月十二日起至上訴人丙○公司以
    上訴人乙○○曠職達三日以上解僱之日九十八年三月四日止
    之薪資，應為每月二萬元，上訴人乙○○於本件再追加請求
    ，不僅是重複請求，且有不當得利之意圖，該項請求於法無
    據。
  (三)本件不能以上訴人乙○○被解雇前六個月內之平均工資計算
    上訴人乙○○自九十六年六月十一日後至九十八年三月四日
    之薪資，因縱使上訴人乙○○未在職期間仍可請領業績獎金
    ，亦應依上訴人丙○公司全部在職司機的平均工資即四萬零
    七百零七元計算。再縱使上訴人乙○○主張應以九十六年六
    月十一日前六個月的平均工資計算，亦應扣除加班費，平均
    每月為五萬八千七百七十元
  (四)上訴人丙○公司於九十八年三月五日發函通知上訴人乙○○
    予以解雇，而上訴人乙○○於同年月六日收受，故自該日起
    ，上訴人丙○公司已合法解雇上訴人乙○○；因此上訴人乙
    ○○對上訴人丙○公司自該日起並無請領工資之權利。因確
    認之訴指法律關係本來存在，但因有爭執，故提起訴訟予以
    確認，非法律關係於判決確定後始存在。
  (五)至上訴人乙○○爭執其於九十八年三月十二日去函上訴人丙
    ○公司表示欲辦理復職手續，惟時間已在上訴人丙○公司予
    以解雇後，上訴人丙○公司豈應接受上訴人乙○○之勞務給
    付？
、按當事人主張有利於己之事實者，就其事實有舉證之責任；
    民事訴訟法第二百七十七條定有明文；而按主張常態事實者
    ，就其事實無庸舉證，主張變態事實者，應就變態事實負舉
    證義務，此為舉證責任分擔原則。再者，民事訴訟如係由原
    告（即上訴人乙○○）主張權利者，應先由原告負舉證之責
    ，若原告先不能舉證，以證實自己主張之事實為真實，則被
    告（即上訴人丙○公司）就其抗辯事實即令不能舉證，或其
    所舉證據尚有疵累，亦應駁回原告之請求。又原告對於自己
    主張之事實（即起訴事實）已盡證明之責後，被告對其主張
    ，如抗辯其不實，並提出新事實而為反對之主張者，則原告
    對其反對之主張，亦應負證明之責，此乃舉證責任分擔之原
    則；而原告於抗辯事實若無確實證明方法或僅以空言爭執者
    ，當然認定其抗辯事實之非真正，而應為原告不利益之裁判
    （最高法院17年上字第0917號、同院18年上字第2855號判例
    及同院72年度台上字第1036號、同院74年度台上字第2143號
    判決意旨參照）。
肆、兩造不爭執之事實：
一、上訴人乙○○於九十二年十一月四日受僱於上訴人丙○公司
    ，在上訴人丙○公司設於台南縣安定鄉安定村十一之十三號
    之丙○公司所屬台南站，擔任大車司機之工作，薪資為底薪
    二萬元（見原審卷第53頁）。
二、上訴人乙○○與其他同事共五十四人於九十六年五月二十日
    檢具申請書向桃園縣政府申請發起「桃園縣丙○交通股份有
    限公司產業工會」，嗣經桃園縣政府審核後於九十六年五月
    三十一日准予籌組工會，上訴人乙○○於九十六年七月十五
    日經該公會成立大會暨第一屆第一次會員大會被選為理事，
    復經同日第一次理事會第一次會議，選出上訴人乙○○為常
    務理事，嗣該公會於九十六年七月二十七日檢送相關成立工
    會文件，函請桃園縣政府准予核備，經桃園縣政府於九十六
    年八月十日函請查明上訴人乙○○是否為上訴人丙○公司所
    屬員工（見原審卷第21至52頁）。
三、上訴人丙○公司於九十六年五月二十一日發布人事異動命令
    （發文字號：丙○字第0960521001號），並於翌（22）日由
    總公司傳真至丙○公司台南站，丙○公司台南站即於同年月
    二十六日將該命令公告，命令內容為將上訴人乙○○調為小
    車司機，協助北部運送南部進口貨物及小物（見原審卷第14
    頁）。
四、上訴人乙○○於公告後仍繼續開大車，直至九十六年六月一
    日始開小車，並於同年月二日向台南縣政府勞工局申請勞資
    爭議調解，要求回復原職，暫停調動職務。上訴人丙○公司
    於九十六年六月十一日以上訴人乙○○未依員工作業規章規
    定之拒跑車趟為由，公告開除上訴人乙○○，並於翌（12）
    日將上訴人乙○○所參加之勞工保險予以退保，而台南縣政
    府勞資爭議調解，最後亦調解不成立（見原審卷第13至18頁
    ）。
五、台南縣政府九十六年八月二十九日之行政處分（府勞關字第
    0960188768號），以上訴人丙○公司違反勞資爭議處理法第
    七條規定事項，科處上訴人丙○公司罰鍰十萬元（見原審卷
    第116至117頁）。
六、上訴人丙○公司台南站目前有大車約六十五輛，司機約七十
    人，並有小車二輛。
七、上訴人丙○公司雇用之大車、小車司機每月底薪為二萬元。
    上訴人丙○公司於九十三年五月三日內部公告，上訴人丙○
    公司小車司機之業績獎金計算方式：每個月業績未滿十萬元
    者，獎金百分之十五，超過十萬元部分，獎金百分之二十五
    ，超過十萬元至十二萬元者，另加發獎金三千元，超過十二
    萬元以上，則加發獎金五千元。另上訴人丙○公司大車司機
    之業績計算方式：每個月業績未滿十萬元者，獎金百分之十
    ，超過十萬元部分，獎金百分之二十，超過十六萬元者，另
    加發三千元獎金。
八、上訴人乙○○自九十六年六月十二日起，迄今均未至上訴人
    丙○公司工作。
九、上訴人丙○公司於九十六年六月十一日終止兩造間之勞動契
    約為不合法。
十、上訴人丙○公司曾於九十八年二月十七日發函通知上訴人乙
    ○○，通知其於收受函文十日內至丙○公司台南站復職，並
    簽立新勞動契約，嗣上訴人乙○○曾於同年月二十四日至丙
    ○公司台南站報到，惟以其自九十六年六月十二日至復職日
    之薪資及原審判決兩造僱傭關係存在之訴訟未經判決確定為
    由，拒絕復職。而上訴人丙○公司則以上訴人乙○○拒絕於
    函到十日內（即98年02月28日前）復職，構成無正當理由繼
    續曠工三日以上，於九十八年三月五日依勞動基準法第十二
    條第一項第六款規定終止兩造間之勞動契約，而該終止契約
    之存證信函已於九十八年三月六日送達於上訴人乙○○（見
    本院卷第50至51、54、57頁）。
伍、兩造爭執之事項：
一、上訴人丙○公司於九十六年六月十一日以上訴人乙○○未依
    員工作業規章規定之拒跑車趟為由，終止兩造間之勞動契約
    ，於法是否有據？
二、上訴人丙○公司於九十八年三月六日終止兩造間之勞動契約
    ，於法是否有據？
三、上訴人乙○○向上訴人丙○公司請求勞資爭議期間（自97年
    05月26日起至上訴人乙○○復職之日止）未工作之工資，是
    否有理由？得請求之金額為若干？
陸、本院之判斷：
一、上訴人丙○公司於九十六年六月十一日以上訴人乙○○未依
    員工作業規章規定之拒跑車趟為由，終止兩造間之勞動契約
    ，於法是否有據？
  (一)按勞資爭議在調解或仲裁期間，資方不得因該勞資爭議事件
    而歇業、停工、終止勞動契約或其他不利於勞工之行為，勞
    資爭議處理法第七條訂有明文。查上訴人丙○公司於九十六
    年五月二十一日發布人事異動命令將上訴人乙○○從大車司
    機調動為小車司機後，上訴人乙○○因不服調動而於九十六
    年六月二日向台南縣政府勞工局申請勞資爭議之調解，嗣上
    訴人丙○公司在調解期間以上訴人乙○○拒跑車趟（指拒跑
    小車車趟）為由，於九十六年六月十一日將上訴人乙○○解
    雇等情，已據上訴人乙○○於原審及本院審理時陳述在卷，
    並有其所提出之台南縣政府勞資爭議調解申請書、上訴人丙
    ○公司內部通告影本各一紙在卷可按（見原審卷第14至16頁
    ），且為上訴人丙○公司所不爭執，則揆諸前揭規定，上訴
    人丙○公司於九十六年六月十一日終止兩造間之系爭勞動契
    約，自不合法。
  (二)上訴人丙○公司雖又以上訴人乙○○拒不接受其調派，並拒
    跑公司所安排之小車車趟，已違反兩造所簽訂之「丙○交通
    股份有限公司從業員工須知暨切結書」「丙○交通（股）有
    限公司工作規則」為由，主張終止兩造間之系爭勞動契約等
    語。惟按：
  (1)依上訴人丙○公司提出由上訴人乙○○簽署之從業員工須知
    暨切結書第三條係規定：「不欺騙各級主管，完成交付之各
    項工作」（見原審卷第69頁）。惟上訴人丙○公司並未舉證
    證明上訴人乙○○有何欺騙各級主管之情事，而上訴人乙○
    ○拒跑車趟，係因認上訴人丙○公司調派之工作違反調動原
    則，且上訴人丙○公司調派上訴人乙○○擔任小車司機，確
    不合法，已如前述，因之，上訴人丙○公司自不得以上訴人
    乙○○拒跑車趟為由終止兩造間之僱傭關係。
  (2)另觀諸「丙○交通（股）有限公司工作規則」第五十三條第
    十六款，其內容固規定：「依照本規則調派工作，無故拒絕
    接受（經勸導無效）並有公然侮辱上級行為有事證者。」惟
    該規則第三十六條亦規定：「勞資雙方之契約如有變更應由
    勞資雙方自行商議訂定：如雇主確有調動勞工工作之必要，
    應依下列原則辦理：(1)基於企業經營上之必需、(2)不得違反
    勞動契約、(3)對勞工薪資及其他勞動條件，未做不利之變更
    、(4)調動後工作與原有工作性質為其體能及技能所能勝任、
    (5)調動工作地點過遠，雇主應予以必要之協助。雇主依上列
    原則辦理調動，勞工如有實際困難，應提出具體理由。」（
    見原審卷第72頁）；可見，依上訴人丙○公司自訂之前揭工
    作規則規定，亦應遵守調動五原則；且縱使上訴人丙○公司
    之調動合法，惟若要開除上訴人乙○○，依工作規則第五十
    三條第十六款規定，尚須符合：(1)無故拒絕接受、(2)經勸導
    無效、(3)並有公然侮辱上級行為有事證者此三大要件，始能
    終止勞動契約。惟上訴人丙○公司並未能舉證證明上訴人乙
    ○○有何公然侮辱上級行為，究此其單以上訴人乙○○拒絕
    接受派任為由，終止上揭系爭勞動契約，難認已符合上揭規
    定。
  (三)上訴人丙○公司另又以上訴人乙○○拒絕簽署新勞動契約為
    由，主張終止兩造間之勞動契約云云。惟按：
  (1)按在現代勞務關係中，因企業之規模漸趨龐大，受僱人數超
    過一定比例者，雇主為提高人事行政管理之效率，節省成本
    有效從事市場競爭，就工作場所、內容、方式等應注意事項
    ，及受僱人之差勤、退休、撫恤及資遣等各種工作條件，通
    常訂有共通適用之規範，俾受僱人一體遵循，此規範即工作
    規則。勞工與雇主間之勞動條件依工作規則之內容而定，有
    拘束勞工與雇主雙方之效力，而不論勞工是否知悉工作規則
    之存在及其內容，或是否予以同意，除該工作規則違反法律
    強制規定或團體協商外，當然成為僱傭契約內容之一部。又
    雇主就工作規則為不利勞工之變更時，原則上不能拘束表示
    反對之勞工；但其變更具有合理性時，則可拘束表示反對之
    勞工。再者，工作規則涉及勞工工作內容之變動者，是否具
    有合理性，可參酌主管機關內政部上開雇主如有調動員工之
    必要，內政部亦曾於七十四年九月五日發布函示（74台內勞
    字第328433號）之調動工作五原則。
  (2)本件上訴人丙○公司辯稱：其公司因油價飆漲，致使公司九
    十七年度之收入呈現虧損狀態，有調整上訴人公司員工業績
    獎金計算方式之必要等語，已據其提出上訴人丙○公司內部
    製作之損益表（97年1月至6月）為證；而依該表記載，上訴
    人丙○公司於九十七年一月至六月，僅所屬桃園、台北站有
    盈餘，台中、台南站則虧損一千九百七十七萬八千四百七十
    元，即總結仍虧損一千一百零三萬三千七百六十四元；上訴
    人丙○公司主張其為彌補虧損，乃與所屬台南站多數員工簽
    訂新勞動契約，即就員工業績獎金計算方式小幅微調等情，
    除據其提出「新勞動契約」一紙附卷可憑（見原審卷第0206
    頁）外，上訴人乙○○亦陳稱：「員工蔡耀未簽署新的勞動
    契約，但被告（即上訴人丙○公司）仍按新的勞動契約條款
    給薪」等語，據此，足認上訴人丙○公司不論勞工是否同意
    ，實際上就勞工之業績獎金計算方式均作調整、變動，為其
    共通適用之規範，自屬工作規則之變動，則除該工作規則違
    反法律強制規定或團體協商外，當然成為僱傭契約內容之一
    部。而該工作規則或勞動契約內容之變動，乃係因上訴人丙
    ○公司為彌補虧損所不得不然之措施，依該變動內容，上訴
    人丙○公司勞工薪資將小幅調降，似對勞工不利，惟若上訴
    人丙○公司捨此不為，將面臨因長期虧損導致公司無法繼續
    經營而被迫解散之命運，反之，因勞工薪水小幅調降節省薪
    資成本，上訴人丙○公司得以繼續營運，勞工之工作權亦得
    以維護，對勞工而言，要非不利。依上，堪認上訴人丙○公
    司所為此部分薪資結構之變更，經協商後雖未得全體勞工同
    意，但應認已具備合理性，自得以拘束所規範之勞工。
  (3)上訴人乙○○於本件訴訟進行中，雖表示不願簽署新勞動契
    約，惟又陳稱：對上訴人丙○公司而言，員工有沒有簽署新
    勞動契約，均不影響上訴人丙○公司給付薪資按照調降過之
    給薪辦法，即新勞動契約條款計算，員工蔡耀未簽署新勞動
    契約，但上訴人丙○公司仍按新勞動契約條款給薪，故對上
    訴人丙○公司而言，員工有無簽署新勞工契約，對其給薪，
    並無實質影響等語，再參以兩造於本件訴訟進行中曾試行和
    解，雖因兩造就上訴人乙○○於復職前按月應付之薪資無共
    識，而未達成協議，惟上訴人乙○○於原審已表示願意與上
    訴人丙○公司簽署新勞動契約等語（見原審卷第0289頁）以
    觀，足認上訴人乙○○雖不認同上訴人丙○公司調降業績獎
    金，惟亦願意接受，則上訴人丙○公司以上訴人乙○○拒絕
    簽署新勞動契約為由，主張終止與上訴人乙○○間之系爭勞
    動契約，尚無理由。
二、上訴人丙○公司於九十八年三月六日終止兩造間之勞動契約
    ，於法是否有據？
  (一)按無正當理由繼續曠工三日者，雇主得不經催告終止契約，
    勞動基準法第十二條第一項第六款定有明文。
  (二)查上訴人丙○公司對原審判決所認定兩造間之勞動契約迄九
    十八年三月五日前仍繼續存在，並不爭執，則上訴人乙○○
    本應立即回至上訴人丙○公司復職。而上訴人丙○公司曾於
    九十八年二月十七日發函予上訴人乙○○，通知其於收受函
    文十日內至丙○公司台南站復職，並簽立新勞動契約；嗣上
    訴人乙○○曾於同年月二十四日至丙○公司台南站報到，惟
    以其自九十六年六月十二日起至復職日之薪資及原審判決兩
    造僱傭關係存在之訴訟未經判決確定為由，拒絕復職；嗣上
    訴人丙○公司即以上訴人乙○○拒絕於函到十日內（即98年
    02月28日前）復職，構成無正當理由繼續曠工三日以上，而
    於九十八年三月五日依勞動基準法第十二條第一項第六款規
    定終止兩造間之勞動契約，而該終止契約之存證信函已於九
    十八年三月六日送達於上訴人乙○○等情，已據上訴人丙○
    公司於本院審理時陳述在卷，並有臺南成功路郵局第○四五
    ○號、第○五五一號及臺南地方法院郵局第二一八號存證信
    函影本各一份與掛號郵件收件回執一紙在卷可按（見本院卷
    第50至51、54、57頁），自堪認定。據此，上訴人丙○公司
    辯稱：兩造間已因上訴人乙○○無正當理由繼續曠工三日以
    上，經其依法於九十八年三月六日終止勞動契約等語，尚非
    虛妄，應堪採信。
  (三)至上訴人乙○○雖主張須待渠等間勞資關係存在部分之判決
    確定後，始需回去上班云云；則為上訴人丙○公司所堅決否
    認，且按若依其主張，豈不於等待法院判決確定期間之工資
    ，資方即上訴人丙○公司仍要給付，究之洵不公平，亦有違
    誠信原則。況有關自九十六年六月十一日起至上訴人乙○○
    復職之日止，上訴人乙○○未實際工作之工資，與復職後之
    勞務提供間並無對價關係，上訴人丙○公司究應給付若干金
    額，既在法院訴訟繫屬中，自可經由法院之判決而確定。上
    訴人乙○○主張復職前之工資未確定，上訴人丙○公司未承
    諾給付一審判決所訂薪資，即拒絕復職提供勞務，自不足採
    。再者，工作規則如薪資等內容，雇主之變更如具合理性，
    得拘束反對之勞工，已如前述；上訴人丙○公司請求上訴人
    乙○○復職時，簽立新勞動契約，要之僅在給予勞工安全保
    障併方便管理，並非於簽立新勞動契約前，即否認雙方勞動
    契約關係之存在，因之，上訴人乙○○前揭所陳，自尚不能
    採為有利於其之認定。
三、上訴人乙○○向上訴人丙○公司請求勞資爭議期間（自97年
    05月26日起至上訴人乙○○復職之日止）未工作之工資，是
    否有理由？得請求之金額為若干？
  (一)按僱用人受領勞務遲延者，受僱人無補服勞務之義務，仍得
    請求報酬，民法第四百八十七條前段定有明文。又按雇主不
    法解僱勞工，應認其拒絕受領勞工提供勞務之受領勞務遲延
    ，勞工無補上開期間服勞務之義務，並得依原定勞動契約請
    求該期間之報酬（最高法院89年度台上字第1405號判決參照
    ）。
  (二)本件上訴人丙○公司雖於九十六年六月十一日以上訴人乙○
    ○違反工作規則為由，終止兩造間之系爭勞動契約，惟上訴
    人丙○公司之終止兩造勞動契約為不合法，已如前述。又上
    訴人乙○○至始並無任意辭去職務之意，已據其於本院審理
    時陳述在卷，是以上訴人丙○公司於九十六年六月十一日片
    面終止兩造間之勞動契約前，上訴人乙○○主觀上既無任意
    去職之意，客觀上亦繼續提供勞務，即難謂上訴人乙○○有
    拒服勞務之情形；因之，在上訴人丙○公司片面終止兩造間
    之勞動契約後，應認上訴人丙○公司已對上訴人乙○○為預
    示拒絕受領勞務之表示，致上訴人乙○○已無從期待上訴人
    丙○公司受領其勞務，於此情形，上訴人乙○○並無須催告
    上訴人丙○公司受領其勞務，而於上訴人丙○公司片面終止
    勞動契約，並經法院判定為違法時，應認自其片面終止系爭
    勞動契約之時起，即應負受領遲延之責任。則揆諸前揭說明
    ，上訴人丙○公司依法當負有給付上訴人乙○○應得工資之
    義務。從而，上訴人乙○○請求上訴人丙○公司給付於勞資
    爭議期間之工資，自屬於法有據。
  (三)又上訴人乙○○於九十五年十二月十二日起至九十六年六月
    十一日止，每月所領之薪資額如附表一所示，依此核算，上
    訴人乙○○於九十六年六月十一日前六個月之每月平均工資
    為六萬零九百元，上訴人乙○○據此請求上訴人丙○公司給
    付勞資爭議期間之工資為每月六萬元，固非無據；惟按勞工
    於休假日或特別休假日工作之加班費，通常係基於業務上之
    非常性的需要，究其法律上之性質，應認係因加班所得之加
    班費，而非屬「經常性給與」，而由上訴人乙○○九十六年
    一月至同年六月六日期間，請領加班費情形並非每月都有，
    即同年五月、六月即領取無加班費之情形（見本院卷第134
    至153頁），可知上訴人乙○○所領之加班費並非「經常性
    給與」，自應從平均工資中予以扣除。因此，上訴人乙○○
    於九十五年十二月至九十六年六月間所領薪水扣除加班費後
    ，平均每月為五萬八千七百七十元（詳如附表二所示）。再
    者，上訴人丙○公司於九十七年六月間已經變更業績獎金計
    算方式，已為上訴人乙○○所不爭執，而此變更尚屬合理，
    自有拘束勞工之效力，上訴人乙○○既為上訴人丙○公司之
    勞工，自亦應受該規範拘束。參諸上訴人乙○○提出民事辯
    論續(一)狀（97年08月25日）所附，與上訴人乙○○同為上訴
    人丙○公司大車司機之勞工蔡耀銘於九十七年六月份之薪資
    所得為四萬九千一百六十七元，且上訴人乙○○於原審陳述
    ：上訴人丙○公司當月薪水之計算期間，是自上月二十六日
    開始為計算薪水之第一日，至當月二十五日止以觀，本院認
    上訴人乙○○自九十七年五月二十六日起，得向上訴人丙○
    公司請求之工資應以四萬九千一百六十七元計算之，始為適
    當合理。
  (四)依上，並徵諸兩造間之系爭勞動契約已經上訴人丙○公司依
    法於九十八年三月六日終止以察，則上訴人丙○公司自九十
    六年六月十二日起至九十七年五月二十五日止，按月給付上
    訴人乙○○之工資為五萬八千七百七十元；而自九十七年五
    月二十六日起至九十八年三月五日止，按月給付上訴人乙○
    ○之工資為四萬九千一百六十七元，至上訴人乙○○逾此部
    分之請求，尚屬無據。
柒、綜上所述，本件上訴人乙○○本於僱傭契約及其所衍生請求
    權之法律關係，請求上訴人丙○公司應自九十六年六月十二
    日起至九十七年五月二十五日止，按月給付其工資五萬八千
    七百七十元；而自九十七年五月二十六日起至九十八年三月
    五日止，按月給付其工資四萬九千一百六十七元；及確認兩
    造間僱傭關係於九十八年三月五日前仍存在，為有理由，應
    予准許。至上訴人乙○○逾此部分（指超過五萬八千七百七
    十元之工資及兩造間自九十八年三月六日以後之僱傭關係）
    所為之請求，則於法無據，應予駁回。至其就此部分所為假
    執行之聲請，亦失所附麗，應併與駁回。原審就超過上開應
    准許部分，為上訴人丙○公司敗訴之判決，自有未洽；上訴
    人丙○公司上訴意旨就此部分指摘原判決不當，求予廢棄改
    判，為有理由；爰由本院將原判決關於此部分予以廢棄改判
    如主文第二項所示。至於上開應准許部分，原審判命上訴人
    丙○公司給付，經核於法並無違誤；上訴人丙○公司上訴意
    旨，就此部分，仍執陳詞，指摘原判決不當，求予廢棄，為
    無理由，應駁回其上訴。至上訴人乙○○上訴意旨（指自97
    年05月26日起應給付之工資），仍執陳詞，指摘原判決不當
    ，求予廢棄准如上訴聲明之所示，亦無理由，應予駁回。
捌、又本件待證事實已臻明確，兩造其餘攻擊防禦方法及舉證，
    對判決之結果已不生影響，爰不一一詳為審酌，附此敘明。
玖、據上論結，本件上訴人乙○○之上訴，為無理由；上訴人丙
    ○公司之上訴，則為一部有理由，一部無理由，依民事訴訟
    法第四百五十條、第四百四十九條第一項、第七十九條及第
    七十八條，判決如主文。
中    華    民    國    98    年    12    月    29    日
                  民事第三庭    審判長法  官  張世展
                                      法  官  蘇重信
                                      法  官  王浦傑
上為正本係照原本作成。
如對本判決上訴，須於判決送達後20日內向本院提出上訴狀，未
表明上訴理由者，應於上訴後20日內，向本院提出理由書（須附
繕本）。依法須繳納裁判費並應委任律師為訴訟代理人，始得上
訴。
中    華    民    國    98    年    12    月    30    日
                                      書記官  吳秋賢
【附記】
民事訴訟法第466條之1：
(1)對於第二審判決上訴，上訴人應委任律師為訴訟代理人。但上
  訴人或其法定代理人具有律師資格者，不在此限。
(2)上訴人之配偶、三親等內之血親、二親等內之姻親，或上訴人
  為法人、中央或地方機關時，其所屬專任人員具有律師資格並
  經法院認為適當者，亦得為第三審訴訟代理人。
民事訴訟法第466條之2第1項：
  上訴人無資力委任訴訟代理人者，得依訴訟救助之規定，聲請
  第三審法院為之選任律師為其訴訟代理人。
附表一：乙○○平均工資計算式
      ┌──────────────────────┬─────────┐
      │          給薪月份及計算薪資之期間          │  薪資金額（元）  │
      │                                            │                  │
      ├──────────────────────┼─────────┤
      │                 95年12月份                 │31,336元（說明一）│
      │  (95年12月12日起至95年12月25日止,共14天)   │                  │
      ├──────────────────────┼─────────┤
      │                 96年1月份                  │     76,748元     │
      │  (95年12月26日起至96年1月25日止,共31天)    │                  │
      ├──────────────────────┼─────────┤
      │                 96年2月份                  │     63,951元     │
      │  (96年1月26日起至96年2月25日止,共31天)     │                  │
      ├──────────────────────┼─────────┤
      │                 96年3月份                  │     59,416元     │
      │  (96年2月26日起至96年3月25日止,共28天)     │                  │
      ├──────────────────────┼─────────┤
      │                 95年4月份                  │     71,014元     │
      │  (96年3月26日起至96年4月25日止,共31天)     │                  │
      ├──────────────────────┼─────────┤
      │                 96年5月份                  │     55,050元     │
      │  (96年4月26日起至96年5月25日止,共30天)     │                  │
      ├──────────────────────┼─────────┤
      │                 96年6月份                  │     11,989元     │
      │  (96年5月26日起至96年6月11日止,共17天)     │                  │
      └──────────────────────┴─────────┘
       每日平均工資金額：
       （31,336＋76,748＋63,951＋59,416＋71,014＋55,050
       ＋11,989）÷182天＝2,030元（小數點以下不計）
       每月平均工資金額：
       2,030元 ×30天＝60,900元
附表二：
      ┌────┬────┬──────┬────┬────┐
      │ 日期   │ 薪資   │計算薪資天數│ 加班費 │  小計  │
      ├────┼────┼──────┼────┼────┤
      │95年12月│31,336  │14          │3,000   │28,336  │
      ├────┼────┼──────┼────┼────┤
      │96年1月 │76,748  │31          │3,000   │73,748  │
      ├────┼────┼──────┼────┼────┤
      │96年2月 │63,951  │31          │2,000   │61,951  │
      ├────┼────┼──────┼────┼────┤
      │96年3月 │59,416  │28          │2,000   │57,416  │
      ├────┼────┼──────┼────┼────┤
      │96年4月 │71,014  │31          │3,000   │68,014  │
      ├────┼────┼──────┼────┼────┤
      │96年5月 │55,050  │30          │0       │55,050  │
      ├────┼────┼──────┼────┼────┤
      │96年6月 │11,989  │17          │0       │11,989  │
      ├────┼────┼──────┼────┼────┤
      │ 總計   │369,504 │182         │        │356,504 │
      ├────┼────┴──────┴────┴────┤
      │平均工資│（356,504 ÷182）×30＝1,959（小數點四捨五│
      │        │入）×30＝58,770                          │
      │        │                                          │
      └────┴─────────────────────┘


司法院資訊處製作；財團法人民間司法改革基金會備份。
